【裁判字號】    91,易,2947
【裁判日期】    920829
【裁判案由】    詐欺
【裁判全文】
臺灣臺中地方法院刑事判決                        九十一年度易字第二九四七號
    公  訴  人  臺灣臺中地方法院檢察署檢察官
    被      告  甲○○
右列被告因詐欺案件，經檢察官提起公訴（九十一年度偵字第四三六號），本院判決
如左：
    主  文
甲○○無罪。
    理  由
一、公訴意旨略以：被告甲○○（原名王穗玲）因急需現金週轉，乃經由代書乙○○
    （原名陳蓉娟，於民國八十八年十一月間因重利案件，經本院以八十八年易字第
    一○六四號判處有期徒刑四月確定）向地下錢莊借款共計新臺幣（下同）三十萬
    元，惟無力償還借款，竟萌生請領人頭支票（俗稱芭樂票）供地下錢莊使用之歹
    念，其明知並無意於票載發票日期屆至時將票面金額款項存入支票內供執票人兌
    現，僅係提供持有支票者供向他人行騙詐取財物，並無清償能力，竟基於意圖為
    自己或他人不法所有之概括犯意聯絡，分別自八十七年某月起至八十七年十二月
    十一日止，以自己名義連續向(1)中興商業銀行興中分行（下稱中興銀行興中分行
    ）申請開立第000000000號支票存款帳戶。(2)彰化商業銀行南臺中分行
    （下稱彰化銀行南臺中分行）申請開立第０三─四九四０三─四號支票存款帳戶
    。(3)臺中縣大里市農會申請開立第0000000000號支票存款帳戶。(4)另
    不詳名稱之金融機構開立支票存款帳戶，且領取四本支票簿（每本張數不詳）後
    ，即進而將所請領之支票四本連同存摺、印章一併交付給上開地下錢莊，因而抵
    償三十萬元之借款。嗣被告所交付之芭樂票經不詳之人轉賣他人使用，致使收受
    上開支票之不特定人陷於錯誤而給付對價，上開芭樂票經提示後均遭退票，且列
    為拒絕往來戶。因認被告與不詳姓名年籍之人間，有犯意聯絡及行為分擔，共同
    涉犯刑法第三百三十九條第一項之詐欺取財罪嫌云云。
二、按犯罪事實應依證據認定之，無證據不得推定其犯罪事實；又不能證明被告犯罪
    者，應諭知無罪之判決，刑事訴訟法第一百五十四條及第三百零一條第一項分別
    定有明文。又認定不利於被告之事實，須依積極證據，茍積極證據不足為不利於
    被告事實之認定時，即應為有利於被告事實之認定，更不必有何有利之證據，最
    高法院三十年上字第八一六號著有判例。次按告訴人之告訴，係以使被告受刑事
    訴追為目的，是其陳述是否與事實相符，仍應調查其他事實以資審認，最高法院
    亦著有五十二年台上字第一三○○號判例可資參照。再按刑事訴訟法第一百六十
    一條已於九十一年二月八日修正公布，其第一項規定：檢察官就被告犯罪事實，
    應負舉證責任，並指出證明之方法。因此，檢察官對於起訴之犯罪事實，應負提
    出證據及說服之實質舉證責任。倘所提出之證據不足為被告有罪之積極證明，或
    其指出證明方法無從說服法院以形成被告有罪之心證，基於無罪推定原則，自應
    為被告無罪判決之諭知，最高法院九十二年臺上字第一二八號著有判例。復按刑
    法詐欺取財罪之成立，以意圖為自己或第三人不法之所有，以詐術使人將本人或
    第三人之物交付為要件；而所謂以詐術使人交付，必須被害人因其詐術而陷於錯
    誤，或利用被害人之錯誤而行詐，茍其所用之方法，不能認為詐術，亦不致被害
    人發生錯誤，即無詐欺之可言。最高法院八十二年臺上字第三五三二號判決要旨
    參照。
三、公訴人認被告甲○○涉有詐欺罪嫌，無非以被告坦承於右揭時地向金融機關辦理
    開戶請領支票，並交付地下錢莊抵償欠款三十萬元，且於上開金融機關所開設之
    支票存款帳戶內，並無存款，則其竟在無任何存款之下，隨意開戶領取支票簿，
    且將前開支票交由地下錢莊任意使用，足見被告主觀上並無意於票載發票日期屆
    至時將票面金額款項存入支票帳戶內，讓執票人提領兌現，僅係供持有支票者向
    他人行騙詐取財物使用。被告有詐欺他人之不確定故意，至為灼然。又被告於八
    十七年間向陳蓉娟借款，已無力清償債務等情，業據被告供明，並有本院八十八
    年度易字第一０六四號判決影本一份在卷可稽，其有不法所有意圖，亦甚明顯。
    此外復有支票、退票理由單影本一份、中興銀行興中分行八十九年十一月二十八
    日興興事八九０一二八號函附開戶資料及往來明細一份、彰化銀行南臺中分行九
    十年七月十三日九０彰南中字第一二六０號函附拒絕往來相關資料一份、臺中縣
    大里市農會九十年七月十七日里農信字第九０一九三０號函附開戶、退票紀錄資
    料一份附卷足資佐證云云。
四、訊據被告甲○○固坦承與地下錢莊之人至中興商業銀行興中分行、彰化銀行南臺
    中分行、臺中縣大里市農會等金融機構辦理前揭甲存帳戶，並將支票簿、存摺、
    印章一併交由他人使用等事實，惟堅決否認與地下錢莊之人有何詐欺取財之犯行
    ，辯稱：因當時其同居男友遭錢莊的人帶走，錢莊要求其辦理申領支票抵三十萬
    元之債務，證人陳蓉娟向其表示要聽地下錢莊人員安排，不然其和家人會很難看
    ，且錢莊的人揚言如果不從會其對其女兒不利，地下錢莊的人帶其至銀行辦理支
    票存款帳戶及請領支票簿，並表示是從事茶葉生意，且不會跳票，當時不知此事
    之嚴重性，其只負責開戶，嗣後支票簿即被錢莊人員取走，有關退票事宜其均不
    知情等語。經查：
  (1)被告以其名義開立中興銀行興中分行第00000000號、彰化銀行南臺中分
    行第０三─四九四０三─四號、臺中縣大里市農會第0000000000號支
    票存款帳戶及申領得支票簿，並將支票簿、存摺、印章一併交由地下錢莊人員抵
    債之事實，業據被告供明，而上開帳戶之支票均已退票且拒絕往來一節，復有發
    票人甲○○、票號ＡＱＴ九五三三０八號、發票日八十八年九月十日、付款人中
    興銀行興中分行金額十六萬三千五百元之支票、退票理由單影本各一份、中興銀
    行興中分行八十九年十一月二十八日興興事八九０一二八號函附開戶資料及往來
    明細一份、彰化銀行南臺中分行九十年七月十三日九０彰南中字第一二六０號函
    附拒絕往來相關資料一份、臺中縣大里市農會九十年七月十七日里農信字第九０
    一九三０號函附開戶、退票紀錄資料一份附卷足資佐證。而被告復於審理理中自
    承八十七年間其從事服務業，月薪僅二萬餘元，申得支票簿用以向地下錢莊抵債
    之用等語，是以上開帳戶支票確係被告申領，且係用以抵債之用，而其收入不豐
    而上開支票存款帳戶復已拒絕往來，被告顯無能力，亦無意願兌現支票等情，應
    無疑義。被告另辯以經證人陳芳瑜（原名陳蓉娟）向地下錢莊借款，且遭地下錢
    莊恐嚇等情，證人陳芳瑜雖經本院傳訊未到庭，然經本院調閱八十八年易字第一
    ０六四號陳蓉娟重利案卷（含臺灣臺中地方法院檢察署檢察官八十七年度偵字第
    一七九六二號案卷）屬實，被告於該案警訊中即明確指認證人陳芳瑜對其貸以重
    利並言語恐嚇等情（見八十七年八月二十一日警訊筆錄），上開重利案件距本件
    公訴人於九十年二月二十七日簽分偵辦時已近三年，足徵被告所辯當非臨訟杜撰
    ，其辯以係遭陳芳瑜及地下錢莊人員脅迫開立支票存款戶抵債一節，應非無稽。
  (2)且按使用他人支票者，原因不一而足，固有持票詐騙者，而向他人借票使用者，
    或有僅係憑藉發票人之經濟信用而獲取延期清償之利益，實際上應負擔票款之人
    ，仍為借用票據之人，是發票人本人之清償能力與所開立票據之金額，於借票之
    情況下並無必然之關連，亦不能徒因該票據事後未獲兌現，即認定發票人提供票
    據供他人使用時已明知該票據無兌現可能，遑論與借票人有共同詐騙之意圖。況
    聯鼎實業股份有限公司代表人李國仲指訴稱葉怡鈴、林明泉、葉金火等人持被告
    名義簽發之票號ＡＱＴ九五三三０八號、付款人中興銀行興中分行、發票日八十
    八年九月十日、金額十六萬三千五百元之支票一紙向其借得十五萬元外（見臺灣
    臺中地方法院檢察署八十九年度他字第九五六號案卷第二頁），並無任何被害人
    指訴遭被告所簽發之支票詐騙，而該案被告林明泉亦於偵查中供稱發票人其並不
    認識等語，公訴人並以上開他字案件並無從查悉葉怡鈴、林明泉、葉金火三人有
    何詐欺之具體犯罪事證而予簽結等情，有公訴人九十年二月二十七日簽呈一份在
    卷可佐，公訴人就上開持票借款之人認無詐欺犯行，而遍查全卷，並無任何被害
    人指遭人持被告簽發之支票詐騙，是以本件就究係何人持被告簽發之支票，向何
    被害人施以如何之詐術，使之陷於錯誤而交付若干財物，均無實據可證。是以他
    人持被告名義簽發之上開支票究係作何用途，並無從認定，公訴人起訴稱被告所
    交付之芭樂票經不詳之人轉賣他人使用，致使收受上開支票之不特定人陷於錯誤
    而給付對價云云，誠屬無據。
  (3)又公訴人認被告另開立一不詳之支票存款戶云云，而被告於本院審理中亦供稱係
    在臺中縣大里市農會設於臺中市○○路、臺中路附近之分社云云，經本院函查結
    果，被告在該會開立之支票存款帳戶除000000000000號外，並無其
    他支票存款帳戶等情，有臺中縣大里市農會九十二年三月十日里農信字第九二０
    六六一號函一領卷可參，而本院依法務部票據信用資訊連結作業查詢結果，除上
    開中興銀行中興分行000000000號帳戶、彰化銀行南臺中分行0000
    00000號二帳戶之支票有退票紀錄外，被告並無其他帳戶支票遭退票，有法
    務部票據信用資訊連結作業查詢明細表一份在卷可參，是以被告自白其另有在臺
    中市○○路、臺中路附近之臺中大里市農會申領支票云云，顯與事實不符，自難
    採信。公訴人認被告另有在一不詳名稱金融機構申請開立支票存款帳戶，亦無實
    據可證。
  綜上所述，被告申請支票存款帳戶請領支票簿提供與地下錢莊抵債，其行固屬非是
  ，惟其就與何共犯對何被害人施以如何之詐術使被害人陷於錯誤而詐得如何之財物
  ，均無實據可證，自難空憑懸揣，即認被告有何詐欺取財之犯行，公訴人所提出之
  證據不足為被告有罪之積極證明，此外，本院復查無其他積極之事證，足認被告確
  有公訴人所指之詐欺犯行，為不能證明被告犯罪，應諭知無罪之判決。
據上論斷，應依刑事訴訟法第三百零一條第一項，判決如主文。
中      華      民    國      九十二      年    八    月    二十九    日
                                    臺灣臺中地方法院刑事第二庭
                                        法  官  陳  葳
右正本證明與原本無異
如不服本判決，應於收受本判決後十日內向本院提出上訴書狀，其未敘述上訴理由者
，並得於提起上訴後十日內向本院補提理由書狀（均須按他造當事人之人數附繕本）
「切勿逕送上級法院」
                                        書記官
中      華      民      國      九十二      年    八    月    二十九    日


司法院資訊處製作；財團法人民間司法改革基金會備份。
